臺灣臺北地方法院刑事判決　　　　　　　99年度易字第3631號
公　訴　人　臺灣臺北地方法院檢察署檢察官
被　　　告　林慈惠
上列被告因詐欺案件，經檢察官提起公訴（99年度偵字第14368
號、第17278 號、第17279 號、第26101 號），本院判決如下：
    主  文
林慈惠無罪。
    理  由
一、本件公訴意旨略以：被告林慈惠預見將金融機構帳戶提供予
    不詳姓名、年籍之人使用，可能幫助不詳之犯罪集團提領獲
    取詐欺犯罪所得，竟仍基於幫助詐欺之犯意，至遲於民國99
    年4 月19日前之不詳時間，在臺灣地區不詳地點，將其所有
    之中華郵政股份有限公司淡水中興郵局（帳號：0000000000
    0000號，下稱淡水中興郵局）帳戶及合作金庫商業銀行淡水
    分行（帳號：0000000000000 號，下稱合庫淡水分行）帳戶
    之存摺、提款卡及密碼，均提供予上開不詳姓名、年籍之人
    所屬之詐欺集團使用。嗣該犯罪集團各成員共同意圖為自己
    不法所有基於詐欺取財之犯意聯絡，為下列詐欺犯行：（一
    ）於99年4 月19日下午16時09分許，以電話聯絡之方式，向
    告訴人黃婭嫻謊稱：其個資遭冒用，需自行證明資金正常云
    云，使告訴人黃婭嫻陷於錯誤，遂依其指示臨櫃匯款新臺幣
    （下同）86,000元至被告所有之前揭淡水中興郵局帳戶內；
    （二）於同日晚間19時58分許，以電話聯絡之方式，向告訴
    人戴秀姍謊稱：拍賣交易錯誤而扣款，需以自動櫃員機查詢
    云云，使告訴人戴秀姍陷於錯誤，遂依其指示操作自動櫃員
    機，將款項21,794元匯入被告所有之前揭合庫淡水分行帳戶
    內；（三）於同日晚間20時10分許，以電話聯絡之方式，向
    告訴人曾惠君佯稱：網路購物誤設為分期付款，需更改設定
    云云，使告訴人曾惠君陷於錯誤，遂依其指示操作自動櫃員
    機，將款項16,558元匯入被告所有之前揭合庫淡水分行帳戶
    內；（四）於同日晚間20時13分許，以電話聯絡之方式，向
    告訴人陳家濟謊稱：網路購物輸入資料有誤，需取消交易云
    云，使告訴人陳家濟陷於錯誤，遂依其指示操作自動櫃員機
    ，將款項4,998 元匯入被告所有之前揭合庫淡水分行帳戶內
    ，及將2,980 元匯入斐氏閒（另案通緝）所有之合作金庫商
    業銀行南崁分行（帳號：0000000000000 號）帳戶內。嗣因
    告訴人黃婭嫻、戴秀姍、曾惠君及陳家濟分別發覺有異，而
    報警循線查獲。因認被告涉有刑法第30條第1 項、第339 條
    第1 項之幫助詐欺取財罪嫌等語。
二、按犯罪事實應依證據認定之，無證據不得認定其犯罪事實；
    又不能證明被告犯罪者，應諭知無罪之判決，刑事訴訟法第
    154 條第2 項、第301 條第1 項分別定有明文。次按認定被
    告有罪之事實，應憑證據，如未能發現相當之證據，或證據
    不足以證明，自不能以推測或擬制之方法，以為裁判之基礎
    ；且認定事實所憑之證據，其為訴訟上之證明，須達於通常
    一般人均不致有懷疑，而得確信其為事實之程度者，始得據
    為有罪之認定，倘其證明尚未達到此一程度而有合理之懷疑
    存在時，尚難為有罪之認定基礎；另苟積極證據不足以為不
    利於被告事實之認定，即應為有利於被告之認定，更不必有
    何有利之證據（最高法院30年上字第816 號、40年臺上字第
    86號、76年臺上字第4986號判例意旨參照）。
三、本件公訴人認被告涉有前揭幫助詐欺取財罪之犯行，無非係
    以證人即告訴人黃婭嫻、戴秀姍、曾惠君及陳家濟之指述、
    被告所有之淡水中興郵局帳戶及合庫淡水分行帳戶之開戶資
    料及往來明細各1 份、郵政國內匯款執據（告訴人黃婭嫻匯
    款部分）1 紙、郵局自動櫃員機交易明細表（告訴人戴秀姍
    、曾惠君、陳家濟轉帳部分）共3 紙等件為主要論據。
四、訊據被告林慈惠固坦承淡水中興郵局帳號00000000000000號
    帳戶及合作金庫淡水分行帳號0000000000000 號帳戶均為其
    所有，惟堅決否認有何幫助詐欺之犯行，辯稱：伊一直都有
    正當工作，且於本案發生時，伊因意外事件，獲得他人賠償
    款項近15萬元，且其子之臺灣銀行帳戶投資黃金存摺亦有時
    值14萬9,954 元之價金，伊根本無動機、無需要因任何利益
    而為本件幫助詐欺犯行。上開2 個帳戶都是伊從小就開戶，
    並非99年3 月才開戶，即被告之郵局帳戶及合庫帳戶，皆係
    被告成年之前，由被告之母親代為開立，且郵局帳戶為北投
    郵局舊戶移撥淡水中興郵局續用，該帳戶移撥之本意係為兌
    領保險解約金專用業務支票，而合庫帳戶為古亭分行舊戶移
    撥淡水分行續用，該帳戶移撥之本意係為申請換發新式晶片
    金融卡，嗣因郵局業務專用支票兌付後轉存經常使用之中國
    信託銀行帳戶，上開郵局帳戶及合庫帳戶，為非經常使用之
    帳戶，故均僅有少數餘款，況伊的帳戶內之餘款為何，純為
    伊使用之習慣，與本案無涉。且上開2 個帳戶之存摺及金融
    卡應該是身上有刺青、講話略有大舌頭、綽號「阿堯」、姓
    名為「童伯堯」（現已改名為童彥誠）之成年男子拿走的，
    「阿堯」是在99年4 月15日到伊住處，說要請伊幫忙用電腦
    打報告，有先用手機簡訊聯絡，「阿堯」來之前，伊確定上
    開2 個帳戶之存摺及金融卡都還在，待「阿堯」離開後，伊
    還沒有發現遭竊，是因嗣後伊的帳戶不能領錢，經詢問銀行
    後發現伊的帳戶被列為警示帳戶，伊才開始清查存摺本數，
    而清點。又「阿堯」到伊住處房間時有抽菸，伊有該保留菸
    蒂。童伯堯係在於99年4 月15日離開伊的住處，而伊於99年
    4 月月21日，因中國信託銀行金融卡無法提款，致電中信客
    服人員後知悉帳號有問題，又連續數日（99年4 月21日至同
    年4 月24日）無法使用中信卡網路ATM ，於同年4 月21日合
    庫客服人員亦來電告知被害人陳家濟匯錯款至伊之合庫帳戶
    ，嗣後伊以電話掛失合庫金融卡及存摺，復因伊之郵局存摺
    亦未找到，且富邦銀行網路ATM 網路轉帳時顯示錯誤訊息，
    故伊先於同年4 月24日以電話向郵局掛失存摺，並於同年4
    月26日致電富邦銀行，始知其富邦銀行帳戶已為警示帳戶等
    事實，均有相關通聯記錄等可證，且伊於警詢時，曾提供「
    阿堯」之特徵，如抽菸、刺青、傷痕、結巴、會開車、煙蒂
    、指紋、身高、職業、綽號及手機門號等資料，經詢問新北
    市政府警察局三重分局永福派出所員警柯俊名，可知「阿堯
    」即為原名童伯堯，曾服務於義勇消防隊之男子，是應可證
    明伊所辯並非虛假，否則伊基於幫助詐欺取財之犯意，應設
    法掩飾其犯行，並不必提供「阿堯」之諸多線索，使檢警得
    以追查，增加詐騙集團遭查獲之風險，至於「阿堯」證稱不
    認識伊、不曾用0000000000電話號碼與伊聯絡及未到過伊住
    家等情都不是事實。再者，伊將金融卡密碼書寫在存摺上之
    習慣，並不代表有可能預見遭他人不法使用，乃是因伊於95
    年離婚後，單獨扶養兒子林巧琥，其書寫密碼在存摺上之目
    的，一方面係因恐自己會遺忘，另一方面亦係擔心伊若有意
    外，其餘伊家屬可領取戶內存款處理，此種作法對一人扶養
    年幼子女之單親家庭而言，非與事理、常情有違。此外，伊
    於99年4 月26日發覺詐騙事件當日，即主動前往派出所辦案
    ，是依伊之舉動，實難逕認伊有任何容忍詐騙集團使用其金
    融帳戶之不法犯意等語。
五、證據能力方面：
    按被告以外之人於審判外之言詞或書面陳述，除法律有規定
    者外，不得作為證據。又被告以外之人於審判外之陳述，雖
    不符前4 條之規定，而經當事人於審判程序同意作為證據，
    法院審酌該言詞陳述或書面陳述作成時之情況，認為適當者
    ，亦得為證據。當事人、代理人或辯護人於法院調查證據時
    ，知有第159 條第1 項不得為證據之情形，而未於言詞辯論
    終結前聲明異議者，視為有前項同意，刑事訴訟法159 條第
    1 項、第159 條之5 分別定有明文。查證人黃婭嫻、戴秀姍
    、曾惠君及陳家濟於警詢中所為之陳述，固係審判外之陳述
    而屬傳聞證據，惟檢察官、被告就上開審判外之陳述，於本
    院審理中，並不爭執證據能力，復未曾於言詞辯論終結前聲
    明異議，而本院審酌該等證人陳述作成時之情況，並無違法
    取證及證明力過低之瑕疵，亦認以之作為證據為適當，依前
    揭規定說明，自得為證據。
六、經查：
（一）上開淡水中興郵局及合庫淡水分行帳戶均係被告所開設之
      事實，業據被告坦認不諱，且有淡水中興郵局帳戶之開戶
      資料及往來明細1 份（見臺灣臺北地方法院檢察署99年度
      偵字第14368 號卷，下稱北偵卷一第53頁）、合庫淡水分
      行帳戶之開戶資料及往來明細1 份（見臺灣士林地方法院
      99年度偵字第12742 號卷，下稱士偵卷第34頁至第37頁、
      第37之1 頁）等件在卷可稽，而詐欺集團之成員於上開所
      示之時間，以前揭詐騙手法，分別致被害人黃婭嫻、戴秀
      姍、曾惠君及陳家濟陷於錯誤，依指示將前揭被害金額分
      別轉帳至上開淡水中興銀行帳戶及合庫淡水分行帳戶內，
      轉帳後旋遭提領一空等情，亦據被害人黃婭嫻（見北偵卷
      一第9 頁至第9 頁）、戴秀珊（見士偵卷第6 頁至第8 頁
      ）、曾惠君（見臺灣臺北地方法院檢察署99年度偵字第17
      279 號卷，下稱北偵卷二第18頁至第19頁）、陳家濟（見
      臺灣臺北地方法院檢察署99年度偵字第17278 號卷，下稱
      北偵卷三第18頁至第19頁、第20頁至第21頁）於警詢中指
      訴綦詳，並有郵政國內匯款執據（告訴人黃婭嫻匯款部分
      ）1 紙（見北偵卷一第13頁）、郵局自動櫃員機交易明細
      表（戴秀姍轉帳部分）1 紙（見士偵卷第23頁）、郵局自
      動櫃員機交易明細表（曾惠君轉帳部分）1 紙（見北偵卷
      二第20頁）、郵局自動櫃員機交易明細表（陳家濟轉帳部
      分）1 紙（見北偵卷三第58頁）等件附卷可佐，亦與前述
      被告所有之淡水中興郵局帳戶及合庫淡水分行帳戶之歷史
      交易明細表內容相符。是被告之上開2 個帳戶確已均供有
      意行騙之詐騙集團使用，而使上開受害人黃婭嫻、戴秀姍
      、曾惠君及陳家濟受詐術，陷於錯誤後而分別將金錢匯入
      淡水中興郵局帳戶及合庫淡水分行帳戶內乙節，堪予認定
      。
（二）惟依證人黃婭嫻於警詢中僅證稱：伊先接到自稱是桃園縣
      警察局陳警官來電，稱其單位破獲一個詐騙集團，有發現
      伊的身分證影本，問伊有沒有認識詐騙主嫌姓楊，問伊有
      無開玉山銀行戶頭，伊說沒有，後來稱為證明伊的資金正
      常，請伊提一定之金額，不然會被凍結，伊便臨櫃匯款現
      金86,000元等語（見北偵卷一第8 頁）；證人戴秀姍於警
      詢中證稱：當時接到1 名自稱奇摩拍賣的服務人員打電話
      給伊，告訴伊「伊的交易是奇摩系統錯誤造成的」，後來
      有一位自稱係郵局的服務人員打電話給伊，叫伊去查詢伊
      的帳戶是否有被扣到款項，然後該自稱係郵局服務人員之
      人又於電話中指示伊操作提款機之後，伊就發現帳戶內餘
      額剩零等語（見士偵卷第7 頁）；證人曾惠君於警詢中證
      稱：伊當時接獲假冒之賣家打電話給伊，說伊之前在奇摩
      拍賣網所購買之鞋子誤設定為分期付款，如不及時處理會
      造成重複付款，之後有一位自稱是郵局之客服人員陳先生
      打電話要伊去ATM 按照指示重新設定，伊因此受騙而匯款
      等語（見北偵卷二第18頁）；證人陳家濟於警詢中亦僅證
      稱：對方喬裝是奇摩購物人員，打伊的手機，說伊日前在
      奇摩購物台有購物，但輸入之資料有錯誤，叫伊要取消交
      易，然後便叫伊拿提款卡到提款機依他的指示操作提款機
      ，伊便誤把伊帳戶內之金額轉入對方所指定之帳戶內等語
      （見北偵卷三第19頁），綜析該等證人之指述內容，均僅
      足證明上開證人即告訴人等確有因遭詐騙，方分別將款項
      匯入被告所有上開帳戶內之情事，尚無法遽此推認是被告
      本人將上開帳戶之存摺、提款卡及密碼等帳戶資料，交予
      詐欺集團成員使用而為幫助詐欺之犯行甚明。
（三）又依被告辯稱：上開2 個帳戶之存摺及金融卡應該是身上
      有刺青、講話略有大舌頭、曾擔任消防隊員，而綽號「阿
      堯」之成年男子拿走的，「阿堯」是在99年4 月15日到伊
      住處，有先用手機簡訊聯絡，待「阿堯」離開後，伊當下
      還沒有發現遭竊，是因嗣後伊的帳戶不能領錢，經詢問銀
      行後發現伊的帳戶被列為警示帳戶，伊才開始清查存摺本
      數。又「阿堯」到伊住處房間時有抽菸，伊有保留該菸蒂
      等語。經查，證人柯俊名曾於本院100 年7 月15日審理期
      日結證稱：伊曾在三重分局永福派出所擔任警員。認識在
      庭證人童彥誠，因為伊在永福派出所擔任警員時，曾經查
      獲證人童彥誠的毒品案件，查獲時間已經忘記了，但是最
      近這一、二年查獲的。童彥誠跟伊聊天時，親口自己對伊
      提過曾經在臺北市擔任義勇消防員，是在永福派出所對伊
      說的。伊與童彥誠曾用行動電話聯絡過，因童彥誠同意擔
      任線民。門號0000000000號是伊自己的行動電話門號，伊
      是以0000000000號行動電話撥打0000000000號行動電話，
      與證人童彥誠聯絡，門號0000000000號是童彥誠本人使用
      等語（見本院卷第130 頁至第131 頁），且證人童彥誠亦
      於本院審理時證稱：伊倆手有很多傷疤，身上有刺青，就
      是兩手手臂上延伸到胸口都有刺青，但不是人物刺青，是
      龍的刺青。伊有抽菸，有人叫伊「阿堯」。伊曾經被三重
      分局永福派出所員警柯俊名所逮捕，柯俊名有與伊以電話
      聯絡過，伊從小就略有口吃。柯俊名上開所言都實在，被
      告淡水住所所遺留之菸蒂是伊所遺留等語（見本院卷第12
      1 頁、第131 頁反面、第132 頁反面），並參酌被告所提
      供之99年4 月15日行動電話簡訊翻拍相片內容：「你睡了
      嗎？還沒的話我待會去妳家找妳幫我弄些電腦的東西和幫
      我打個計畫報告表好嗎？這樣讓妳賺個三千元好賺吧！要
      賺嗎」、「那妳先幫我把計畫報告表打好我自己在來用電
      腦我到上次等妳的那裡打給妳」、「我在十分鐘下班」、
      「我差不多六點十五分到妳那」（見本院卷第78頁至第80
      頁）及99年4 月17日行動電話簡訊翻拍相片內容：「妳身
      分證補辦了嗎」等語，可知綽號「阿堯」之證人童彥誠之
      個人特徵確與被告所述大致相符，且其確實曾於99年4 月
      15日至被告之住所，並於抽煙後，將菸蒂遺留在該處之事
      實，進而可知被告上開所辯，應屬非虛，足堪採信。
（四）本院另衡酌被告就前揭存摺等物件係遭竊遺失之辯解，於
      警詢、偵查及本院中之歷次供述，始終一致，而被告最初
      提出遭綽號「阿堯」之男子竊取其上開存摺等物件之辯解
      時，亦不知該「阿堯」之真實年籍、姓名，嗣經檢察官依
      被告提供之特徵、行動電話號碼等線索追查，始查明「阿
      堯」即係證人童彥誠，然經傳訊證人童彥誠後，其仍虛偽
      證稱：不認識被告，不曾持用0000000000號門號云云（見
      本偵卷三第75頁、第76頁），因而導致偵查檢察官誤認被
      告之上開答辯不實，然經本院傳訊警員柯俊名到庭指認證
      人童彥誠後，證人童彥誠始坦承認識被告，且曾前去被告
      位在淡水之住處等語無訛。從而，由證人童彥誠於99年4
      月17日傳送與被告之簡訊內容以觀，被告顯然99年4 月中
      旬遺失國民身分證，此核與被告答辯上開存摺遭竊遺失等
      語，亦屬相符，且與本件各被害人遭詐騙而匯款之時間，
      亦有密切關連性，並時間緊接，復佐以證人童彥誠寧冒承
      擔偽證罪責之危險，而仍執意虛偽證稱不認識被告云云之
      情形，在客觀上已足認被告辯稱上開存摺等物件係遭證人
      童彥誠所竊取等語，似非不無可能。
（五）再由被告所有之中國信託銀行公館分行帳號000000000000
      號帳戶之存摺內頁影本、臺北富邦銀行板橋分行帳號0000
      00000000號帳戶之存摺內頁影本、臺灣銀行淡水分行帳號
      000000000000號帳戶之存摺頁影本等件合併以觀（見本院
      卷第84頁、第85頁、第86頁），可知上開被告所使用有之
      3 個銀行帳戶內，均有固定之存入金額，且數額非微，是
      被告於案發之當下，理應具有相當之資力，即在經濟上並
      無捉襟見肘之情形，且被告確常有於前開款項匯入帳戶後
      ，即分次提領出大部分之金額，使帳戶內均維持甚少之餘
      額甚少之習慣等情，故被告上開所辯：伊一直都有正當工
      作，且於本案發生時，伊因意外事件，獲得賠償款項近15
      萬元，且其子之臺灣銀行帳戶投資黃金存摺亦有時值14萬
      9,954 元之價金，伊根本無動機、無需要因任何利益而為
      本件幫助詐欺犯行，且伊的帳戶內之餘款為何，純為伊使
      用之習慣，與本案無涉等語，亦屬有據，當足採信。故被
      告當時確實有相當之收入，足以支應其平日開銷所需，則
      被告顯然毋需將其個人申請取得之本案淡水中興郵局、合
      庫淡水分行之存摺、提款卡與相對應密碼，提供他人犯罪
      使用，而換取微薄交付利益之必要與動機。
（六）綜上所述，本案公訴人所引證據，均不足以證明被告有將
      前揭淡水中興郵局、合庫淡水分行之帳戶、提款卡及相對
      應密碼，交予不詳人使用之幫助詐欺犯行。至證人童彥誠
      於100 年6 月28日本院審理時，於告知得行使拒絕證言權
      後，仍於具結後，虛偽證述：不認識被告，不曾持用0000
      000000號門號，不曾前去被告位在淡水之住處云云，所涉
      偽證罪嫌，本院另依刑事訴訟法第241 條規定職權告發，
      特此敘明。
七、綜前，本件公訴人所舉證據均尚不足以證明被告確有刑法第
    30 條 第1 項、第339 條第1 項之幫助詐欺之犯行。此外，
    本院復查無其他積極證據足資證明被告有公訴人所指幫助詐
    欺之犯行，是不能證明被告犯罪，揆諸前揭法律規定及判例
    意旨說明，自應諭知被告無罪之判決。
八、據上論斷，應依刑事訴訟法第301 條第1 項，判決如主文。
本案經檢察官徐仕瑋到庭執行職務。
中    華    民    國  100     年    8     月    12    日
                  刑事第十七庭審判長法  官  劉煌基
                                    法  官  賴淑美
                                    法  官  葉力旗
以上正本證明與原本無異。
如不服本判決應於收受送達後10日內向本院提出上訴書狀，並應
敘述具體理由；其未敘述上訴理由者，應於上訴期間屆滿後20日
內向本院補提理由書（均須按他造當事人之人數附繕）「切勿逕
送上級法院」。
                                    書記官  林碧華
中    華    民    國  100     年    8     月    12    日